【裁判字號】    98,訴,1624
【裁判日期】    990618
【裁判案由】    給付租金等
【裁判全文】
臺灣桃園地方法院民事判決              98年度訴字第1624號
原      告  胡之清
訴訟代理人  鄭渼蓁律師
            蘇宏杰律師
被      告  金蘭食品股份有限公司
法定代理人  鍾淳仁
訴訟代理人  陳伯英律師
上列當事人間請求給付租金等事件，本院於民國99年5 月20日言
詞辯論終結，判決如下：
    主  文
原告之訴及假執行之聲請均駁回。
訴訟費用由原告負擔。
    事實及理由
壹、程序方面
    按訴狀送達後，原告不得將原訴變更或追加他訴，但請求基
    礎事實同一者，不在此限，民事訴訟法第255 條第1 項但書
    、第2 款規定甚明。本件原告起訴訴之聲明原為「一、被告
    應給付原告新台幣5,572,333 元，及自起訴狀繕本送達被告
    翌日起至清償日止，按年利率百分之5 計算之利息。二、原
    告願以現金、兆豐國際商業銀行忠孝分行所出具可轉讓定期
    存單或保證書供擔保，請准宣告假執行。」嗣於民國98年9
    月2 日以書狀追加備位聲明為「一、被告應給付原告胡之清
    及訴外人胡之潔（即被繼承人曾廣仙全體繼承人）新台幣5,
    572,333 元，及自起訴狀繕本送達被告翌日起至清償日止，
    按年利率百分之5 計算之利息。二、原告胡之清願以現金或
    兆豐國際商業銀行忠孝分行所出具可轉讓定期存單或保證書
    供擔保，請准宣告假執行。」經核原告上開訴之追加，係屬
    請求基礎事實同一，與上揭法律規定相符，應予准許，合先
    敘明。
貳、實體方面：
一、本件原告主張：訴外人曾廣仙於77年5 月4 日，與被告（原
    名：金蘭醬油食品股份有限公司，後更名為金蘭食品股份有
    限公司）簽訂土地租賃契約（下稱「系爭租約」），由被告
    向曾廣仙承租雙方共有之桃園縣大溪鎮○○段13-22 地號、
    13-23 地號、13-25 地號（後自13-25 地號另分割出13-59
    地號）、15-3地號及15-8地號土地（該6 筆土地，下稱系爭
    大溪土地）中，由曾廣仙分管部分之土地（下稱系爭分管土
    地）。系爭租約第3 條約定：「（一）每年租金按出租土地
    申報地價總額年息百分之5 計付新台幣。（二）前項租金每
    3 年壹付，甲方（即本件被告）應於租期內之每3 年屆滿之
    日支付該3 年之租金。」後曾廣仙於92年12月26日過世，原
    告基於遺囑執行人及其繼承人地位，具狀請求被告給付如下
    之金額：
  (一)基於遺囑執行人地位部分：曾廣仙於76年10月25日立有遺囑
    （下稱系爭遺囑）：「本人過世後本人名下財產由胡之玉、
    胡之潔、胡之玲及胡之清等4 人平均分配取得，並指定胡之
    玲及胡之清為遺囑執行人，由其2 人共同處理。」指定原告
    及訴外人胡之玲為系爭遺囑之遺囑執行人。惟胡之玲於92年
    6 月29日過世，而曾廣仙繼於92年12月26日過世，故原告現
    為系爭遺囑之唯一遺囑執行人，依法有就曾廣仙遺產為管理
    ，並為執行上必要行為等權利。於曾廣仙過世後，原告基於
    系爭遺囑之遺囑執行人地位，於98年4 月17日委請律師寄發
    存證信函予被告，請求被告支付自95年5 月4 日起至97年5
    月3 日止之系爭租約租金，以及被告自97年5 月4 日起至98
    年5 月3 日止，因占有使用系爭土地所生相當於租金之不當
    得利（下將二者通稱為系爭租金及不當得利）。茲計算如下
    ：
  1.系爭租約第2 條雖約定：「租賃期間：自中華民國77年5 月
    4 日起至乙方就上開土地持分各2 分之1 移轉登記與甲方為
    止。」等語。惟依民法第449 條1 項規定，關於系爭租約之
    租賃期限，逾20年部分應縮短為20年，因被告係於77年5 月
    4 日承租系爭分管土地，故系爭租約業已於97年5 月3 日屆
    期。因此，針對被告於97年5 月4 日以後仍占有使用系爭分
    管土地乙事，當屬就系爭分管土地之無權占有。
  2.依前述系爭租約第3 條約定，系爭分管土地之每年租金係按
    申報地價總額年息百分之5 計付。關於系爭分管土地申報地
    價總額，依系爭租約附圖所示分管土地面積，以及系爭大溪
    土地之申報地價計算，共計為37,148,892元，故被告依前述
    系爭租約第3 條約定，自95年5 月4 日起至97年5 月3 日止
    共2 年，就其占有使用系爭土地而應給付之租金共計3,714,
    889.2 元（計算式：37,148,892×5%×2 ＝3,714,889.2 ）
    。
  3.另就被告於97年5 月4 日以後仍持續占有使用系爭分管土地
    一事，係屬無法律上原因之無權占有，故依前述民法第179
    條規定，被告應返還其自97年5 月4 日起因占有使用系爭分
    管土地所生相當於租金之不當得利，該不當得利比照前述系
    爭租約第3 條約定計算，計至98年5 月3 日止為1,857,444.
    6 元（計算式：37,148,892×5%＝1,857,444.6） 。退步言
    之，縱認本件無前述民法第449 條1 項規定之適用，即系爭
    租約之租賃期限並未於97年5 月3 日屆滿，則被告依前述系
    爭租約第3 條約定，亦應給付自97年5 月4 日起至98年5 月
    3 日止如同前述1,857,444.6 元金額之租金。
  4.綜上，因原告現為系爭遺囑之唯一遺囑執行人，故關於系爭
    租金給付及不當得利返還等，依法應由被告向原告為之。然
    而，關於前述租金給付及不當得利之返還，雖經原告基於系
    爭遺囑之遺囑執行人地位向被告請求，惟被告卻迄今仍未為
    任何給付，故原告爰依系爭遺囑、系爭租約及民法第1215條
    、第1216條、第179 條等規定，請求被告給付5,572,333 元
    （計算式：3,714,889.2 ＋1,857,444.6 ＝5,572,333 ）予
    原告。其中，關於被告應返還之不當得利部分，原告謹先為
    一部請求，即先請求自97年5 月4 日起計至98年5 月3 日止
    ，關於被告占有使用系爭土地相當於租金之不當得利。至於
    被告因自98年5 月4 日起，因占有使用系爭土地之不當得利
    部分，原告保留將來向被告訴請返還之權利。
  (二)基於曾廣仙繼承人地位之部分：原告除為系爭遺囑之唯一遺
    囑執行人外，亦為被繼承人曾廣仙之女，即被繼承人曾廣仙
    之繼承人，因原告及訴外人胡之潔之生父胡璉，與被繼承人
    曾廣仙間並無婚姻關係（即胡璉非被繼承人曾廣仙之法律上
    配偶），故原告之戶籍當初將生母報為曾廣瑜，惟原告已為
    戶籍上更名登記將生母更正為曾廣仙，故被繼承人曾廣仙之
    繼承人，僅有原告及訴外人胡之潔2 人。而遺產中之債權屬
    於共同繼承人之準公同共有，故被繼承人之債務人應向全體
    共同繼承人為清償，且共同繼承人不得按其應繼分受清償或
    單獨受領。故就系爭租金之給付及系爭不當得利之返還，被
    告自應向被繼承人曾廣仙之全體繼承人為之，訴外人胡之潔
    並無單獨受領之權。而應准原告於本件單獨起訴將系爭租金
    及不當得利共5,572,333 元返還於全體繼承人。
  (三)對被告抗辯部分之否認：於有遺囑執行人之情形，繼承人不
    得收取屬於遺產之債權，而僅得由遺囑執行人收取之。原告
    既係系爭遺囑之唯一遺囑執行人，則就屬於曾廣仙遺產之系
    爭租金之給付及系爭不當得利之返還，原告實為唯一有受領
    權之人，而訴外人胡之潔則無受領權，且原告並得以己身名
    義獨立起訴，請求被告給付系爭租金並返還系爭不當得利予
    原告。被告雖抗辯其已支付95年5 月4 日至98年5 月3 日之
    3 年租金予訴外人胡之潔云云，惟此不生清償之效力，原告
    仍得請求被告給付系爭租金並返還系爭不當得利予原告，況
    且，原告既已於98年4 月17日委請律師寄發存證信函並檢附
    系爭遺囑予被告，且於該函向被告表示，原告為系爭遺囑之
    唯一遺囑執行人，而為系爭租金之給付及系爭不當得利之返
    還之唯一受領權人，則被告明知此情，卻仍故意將其所稱95
    年5 月4 日至98年5 月3 日之3 年租金支付予無受領權之訴
    外人胡之潔，實更顯見被告主張其已支付95年5 月4 日至98
    年5 月3 日之3 年租金予訴外人胡之潔云云，實不生任何清
    償之效力。
  (四)綜上，原告得基於遺囑執行人之地位請求被告給付系爭租金
    及不當得利之金額，若認此無理由，則原告亦得基於繼承人
    之地位請求被告給付上開金額，惟被告遲未給付，爰依租賃
    關係及不當得利法律關係請求被告給付等語，並先位聲明：
    （一）被告應給付原告新台幣5,572,333 元，及自起訴狀繕
    本送達被告翌日起至清償日止，按年利率百分之5 計算之利
    息。（二）原告願以現金或兆豐國際商業銀行忠孝分行所出
    具可轉讓定期存單或保證書供擔保，請准宣告假執行。備位
    聲明：（一）被告應給付原告及訴外人胡之潔（即被繼承人
    曾廣仙全體繼承人）5,572,333 元，及自起訴狀繕本送達被
    告翌日起至清償日止，按年利率百分之5 計算之利息。（二
    ）原告願以現金或兆豐國際商業銀行忠孝分行所出具可轉讓
    定期存單或保證書供擔保，請准宣告假執行。
二、被告則以：
  (一)就原告先位聲明部分：原告主張其係本於現為曾廣仙遺囑之
    唯一遺囑執行人地位，而向被告請求給付系爭租金及不當得
    利云云。惟原告所稱之曾廣仙遺囑，業經曾廣仙之唯一繼承
    人胡之潔否認其為真正，自難遽認系爭遺囑為實在。系爭遺
    囑為私文書，依法應由舉證人證明其為真正。是原告在未依
    法舉證證明其為真實之前，自無本於該項遺囑，行使遺囑執
    行人職務之可言。又曾廣仙於92年12月26日逝世後，有關依
    約應付92年5 月4 日至95年5 月3 日之3 年份租金及依約應
    付95年5 月4 日至98年5 月3 日之3 年份租金，均經被告支
    付與曾廣仙之唯一繼承人胡之潔。原告對被告依約將92年5
    月4 日至95年5 月3 日之3 年份租金支付與胡之潔，於本件
    起訴並未加爭執，是其獨指被告將系爭95年5 月4 日至98年
    5 月3 日之3 年份租金之支付與已辦妥繼承登記之曾廣仙之
    唯一繼承人胡之潔為不當，主張不生清償效力，其理由自嫌
    矛盾。何況被繼承人財產上之權利義務，因繼承開始包括的
    移轉於繼承人之規定，被告之依此清償，於法亦顯無不當可
    指。另詳述被告支付上開租金之經過如下：
  1.曾廣仙係於92年12月26日逝世，因未據告知，被告初不知情
    。關於92年5 月4 日至95年5 月3 日之3 年份租金新台幣5,
    189,603 元，係由桃園縣政府稅捐稽徵處大溪分處及財政部
    台灣省北區國稅局新店稽徵所以「曾廣仙繼承人胡之潔」欠
    繳地價稅、綜所稅為由被移送法務部行政執行署桃園行政執
    行處執行（移送執行案號為：桃執廉94地稅執特字第000892
    56號）。該處於95年4 月24日核發執行命令，對被告之上開
    租金於欠稅範圍內予以扣押，被告遵令於95年6 月間代為扣
    繳後並已將餘額租金1,434,109 元交由曾廣仙之繼承人胡之
    潔領取支票清償在案，自堪認定被告已向曾廣仙之繼承人胡
    之潔為合法清償。在上開執行扣押租金及支付租金餘額之期
    間內，原告就上開租金之給付從未加以過問或提出異議，乃
    見及被告於95年6 月間將該期租金清償完畢之後，卻突於95
    年8 月9 日以存證信函表示伊為曾廣仙之唯一遺囑執行人，
    指被告將租金給付與胡之潔不生清償效力，而應對其為給付
    云云，又原告於95年8 月9 日寄予被告存證信函中，表示伊
    為曾廣仙之唯一遺囑執行人，但並未依法提示其所指之遺囑
    ，直至98年4 月17日始於其寄交被告之存證函後附有所謂曾
    廣仙之遺囑「影本」，察其所為，顯有違誠信原則，亦難認
    其係系爭遺囑執行人之主張為實在。
  2.關於95年5 月4 日至98年5 月3 日3 年份租金5,478,691 元
    之給付，因胡之潔於97年10月間曾以存證信函告以其已辦妥
    系爭6 筆出租土地之繼承登記，由其1 人單獨登記為所有人
    並已取得所有權狀，表示伊為系爭租金之收取人，被告應付
    本期之租金，應以土地所有權人為準，且有最高法院判決確
    認原告胡之清是訴外人曾廣瑜之繼承人，而非曾廣仙之繼承
    人等語，並附上上開最高法院判決節本，而經被告調閱系爭
    大溪土地之土地登記謄本之結果，系爭大溪土地確均已經辦
    理繼承登記為胡之潔單獨繼承所有，而與被告共有各應有部
    分二分之一之情形，又因付租期日將屆，被告據此乃於98年
    4 月2 日以存證信函告知原告，表示該期之租金將依出租土
    地之現狀支付與胡之潔。然在此之前於97年3 月7 日被告亦
    曾對原告95年8 月9 日所寄之存證信函影本及原告於97年2
    月27日所寄存證信函所指各點，已詳加答覆，請原告將其所
    指之遺囑依法提示與胡之潔確認。被告鑒於原告既未提示遺
    囑與胡之潔確認，胡之潔又爭執系爭遺囑之真正，因而不能
    僅憑原告片面主張其為曾廣仙遺產管理人，即將該期租金給
    付與原告，否則原告所稱之遺囑執行人，其權限豈非反較已
    取得執行名義之法院執行處或行政執行處更為優，當知應無
    是理。從而被告對已繼受曾廣仙權利義務以及信賴胡之潔所
    為單獨之繼承登記取得系爭土地之所有權而對之清償該期之
    租金，係依據債務本旨所為之清償，應生清償之效力，自無
    疑義。
  (二)就原告備位聲明部分：原告是否為曾廣仙之繼承人，並未舉
    證證明，依原告所提出之戶籍謄本記載，原告之母本為曾廣
    瑜；依胡之潔上開97年10月間之存證信函所附民事法院判決
    ，原告則為該案當事人曾廣瑜之繼承人，且經訴外人即曾廣
    瑜之繼承人胡之耀對曾廣瑜之其他繼承人（包括原告在內）
    提起分割遺產之訴，刻正由台北地院98年度重家訴字第5 號
    案件審理中，尚無從確認其為曾廣仙之繼承人而對曾廣仙有
    何繼承權益。至原告以其已更正母為曾廣仙名義提出戶籍謄
    本及新領之身份證影本，主張其亦為曾廣仙繼承人之一，揆
    之上情，在上開分割遺產訴訟未判決確定前，自難遽予採信
    。況關於未經民事判決確認，而逕行申辦之戶籍記載更正登
    記，其作業情形及其適法性，應由爭執之繼承人提起民事訴
    訟解決之，初無變更人民身分權之效力。而原告已對胡之潔
    提起塗銷登記等之訴，現正繫屬鈞院98年度重家訴字第8 號
    審理中，尚未獲判決確定，更無從認定原告即有繼承曾廣仙
    遺產之權益。從而原告提出之原告戶籍謄本及國民身份證影
    本，有關更正母為曾廣仙之記載，尚難遽予採認。
  (三)有關原告先位及備位聲明主張依系爭土地分管面積計算租金
    之答辯：按系爭租約，原雖約定係就系爭分管部分土地出租
    ，但因系爭大溪土地係由被告及曾廣仙共有，應有部分各為
    二分之一，為計租方便計，自始即已合意改按共有土地應有
    部分二分之一計付租金，且歷年均經原出租人曾廣仙收受。
    胡之潔繼承系爭土地租賃權後，亦沿用如前之合意計租，原
    告仍以出租分管部分土地計租，不無誤會，且亦不影響或改
    變被告已對胡之潔合法清償系爭租金之事實。
三、兩造不爭執事項：
  (一)系爭租約為真正，曾廣仙原與被告間存有系爭土地之租賃關
    係。
  (二)於曾廣仙92年12月26日逝世前，系爭分管土地之租金係由其
    所收取。
  (三)系爭分管土地之租金屬於曾廣仙之遺產。
  (四)胡之潔為曾廣仙之繼承人。
  (五)被告已向胡之潔給付系爭分管土地92年5 月4 日至95年5 月
    3 日之3 年份租金5,189,603 元、95年5 月4 日至98年5 月
    3 日3 年份租金5,478,691 元。
  (六)系爭大溪土地所有權人原登記為曾廣仙與被告共有，各應有
    部分二分之一，現則由胡之潔辦理單獨繼承登記後與被告共
    有，各應有部分二分之一。
  (七)原告另對胡之潔起訴確認系爭遺囑之真正及繼承權之存在等
    訴訟，現由本院98年度重家訴字第8 號案件審理中。
四、本院之判斷：
    本件原告起訴請求被告應給付系爭租金及不當得利之金額5,
    572,333 元，惟為被告所否認，兩造各以上揭情詞置辯，是
    本件應審酌之爭點厥為：（一）原告基於系爭遺囑執行人之
    地位請求被告給付5,572,333 元，其先位聲明是否有理由？
   （二）又原告基於曾廣仙繼承人之地位請求被告給付5,572,3
    33元，其備位聲明是否有理由？茲分別論述如下：
  (一)按遺囑應依法定方式為之，自書遺囑，依民法第1190條之規
    定，應自書遺囑全文，記明年月日，並親自簽名。其非依此
    方式為之者，不生效力，最高法院28年上字第2293號著有判
    例可資參照。本件原告雖提出系爭遺囑上載：遺囑民國76年
    10月25日、立遺囑人曾廣仙（民國○○年○○月○○日生）身份證
    號碼Ｚ000000000，茲立遺囑如左：本人過世後本人名下財產
    由胡之玉、胡之潔、胡之玲及胡之清等4 人平均分配取得，
    並指定胡之玲及胡之清為遺囑執行人，由其2 人共同處理。
    特立此書為憑。立遺囑人：曾廣仙住址：新店安康路1 段19
    5 巷12號。進而主張其為系爭遺囑之執行人，得管理曾廣仙
    之遺產等語，惟被告否認系爭遺囑之真正，則依民事訴訟法
    第357 條規定，應由原告負舉證之責。經查系爭遺囑之真正
    業經原告另於本院98年度重家訴字第8 號案件提起確認之訴
    ，惟原告於本案及上開他案中均無法提出曾廣仙相關筆跡可
    供鑑定系爭遺囑之真偽，業經原告自承在卷（見本院卷99年
    5 月20日言詞辯論筆錄），則系爭遺囑之真正尚非無疑。故
    原告據以主張其為系爭遺囑執行人，而請求被告給付系爭租
    金及不當得利之金額，即非有據。
  (二)次按受領人係債權之準占有人者，以債務人不知其非債權人
    者為限，有清償之效力，民法第310 條第2 款定有明文。財
    產權不因物之占有而成立者，行使其財產權之人為準占有人
    ，債權乃不因物之占有而成立之財產權之一種，故行使債權
    人之權利者，即為債權之準占有人，此項準占有人如非真正
    之債權人而為債務人所不知者，債務人對於其人所為之清償
    ，仍有清償之效力，此通觀民法第310 條第2 款及第966 條
    第1 項之規定甚明，最高法院亦著有42年台上字第288 號判
    例可資參照。又所謂債權準占有人，應係事實上行使債權，
    足使他人相信其為債權人，始克當之。又按民法第310 條第
    2 款規定之適用，係以受領人為債權人之占有人及債務人
    不知其非債權人為要件。條文既不以債務人無過失為要件，
    故縱因過失而不知，其清償亦屬有效。本件原審認債務人之
    不知，必須為善意並無過失，始有上開規定之適用，並進而
    為不利於上訴人之判決，其見解自有可議。最高法院92年台
    上字第1295號判決參照。經查：
 １.本件原告業難證明系爭遺囑之真正一節，已如前述，縱系爭
    遺囑為真，原告為系爭遺囑執行人，胡之潔並無收取系爭租
    金債權之權限者，惟查胡之潔於本件始終立於其為曾廣仙唯
    一繼承人地位而向被告收取自92年至95年共3 年份之租金、
    95年至98年共3 年份之租金，又被告抗辯95年5 月間給付92
    年至95年租金時，被告尚且經桃園縣政府稅捐稽徵處大溪分
    處及財政部台灣省北區國稅局新店稽徵所通知，以「曾廣仙
    繼承人胡之潔」欠繳地價稅、綜所稅為由被移送法務部行政
    執行署桃園行政執行處執行，該處於95年4 月24日核發執行
    命令，對被告之上開租金於欠稅範圍內予以扣押，此有法務
    部行政執行屬桃園行政執行處執行命令影本1 紙在卷可稽，
    而被告於98年5 月間欲給付系爭土地95年至98年租金時，胡
    之潔於97年10月間便曾以存證信函告知被告: 其已辦妥系爭
    6 筆出租土地之繼承登記，由其1 人單獨登記為所有人並已
    取得所有權狀，表示其為系爭租金之收取人，被告應付本期
    之租金，應以土地所有權人為準，且有最高法院判決確認原
    告胡之清是曾廣瑜之繼承人，而非曾廣仙之繼承人等語，並
    附上上開最高法院判決節本，且經被告調閱大溪土地之土地
    登記謄本之結果，系爭大溪土地關於原屬曾廣仙應有部分確
    均已經繼承登記為胡之潔單獨繼承所有，此亦有系爭大溪土
    地登記謄本6 份在卷可參，復觀之上開最高法院判決節本（
    被證2-1 號）之內容以觀，確載有原告胡之清為曾廣瑜之承
    受訴訟人等語，衡諸上情，則至少可認為胡之潔係系爭租金
    債權之準占有人，則被告辯其因此信賴原告為曾廣瑜之女，
    而非曾廣仙之繼承人等語，核屬有據。又被告遵照上開執行
    命令於95年6 月間代為扣繳後，並已將餘額租金1,434,10 9
    元交由曾廣仙之繼承人胡之潔領取支票清償在案，有胡之潔
    所簽之租金收據、支票影本各1 紙在卷可稽，堪信為真實。
    揆諸上揭說明，應認胡之潔至少為系爭租金債權之準占有人
    ，而本件被告因信賴胡之潔為唯一有權收取系爭租金債權之
    人，且堪認其不知胡之潔非債權人而對之清償，其清償亦屬
    有效。
 ２.至原告雖主張其於95年8 月9 日、98年4 月17日有以存證函
    表示其為曾廣仙之唯一遺囑執行人，被告應屬已知悉胡之清
    並非有權受領之人，卻仍對其清償，顯與上開要件不合，而
    不生清償之效力，並提出原告之戶籍謄本、身份證影本、出
    生證明書及臺灣台北地方法院78年度自字第64號刑事判決各
    1 份為證，證明上開證據均認定原告之母為曾廣仙一事。惟
    查：原告雖於95年8 月9 日以上開存證信函通知主張其為遺
    囑執行人一事，惟遲至98年4 月17日之存證信函始提出系爭
    遺囑之影本，又系爭遺囑亦遭已確認為曾廣仙之繼承人無疑
    之胡之潔所否認，衡諸常情，被告自難以原告片面之主張即
    轉而對原告給付租金，故原告以此主張被告於此時已明知胡
    之潔非有權受領之人，尚屬無據。又原告所提出之戶籍謄本
    及身份證影本上雖均載原告母親為曾廣仙之事實，惟此係新
    竹戶政事務所於97年2 月15日依據原告所提出之上開出生證
    明書及臺灣台北地方法院78年度自字第64號刑事判決始更正
    而為，此有新竹市東區戶政事務所98年11月13日竹市東戶字
    第0980005799號函附卷可稽，觀之上開刑事判決全文，係以
    向戶政機關申報所生女兒姓名之人為曾廣瑜者係曾廣瑜，並
    非曾廣仙，而判決曾廣仙無罪，且就胡之清之身份，除述及
    為其申報戶口者外，僅論及出生證明可辨認由曾廣「仙」改
    為曾廣「瑜」，是胡之清是否為曾廣仙之女並非審判之核心
    ；況按刑事判決所為事實之認定，於獨立民事訴訟之裁判時
    本不受其拘束，最高法院50年台上字第872 號著有判例可資
    參照，故原告之母是否為曾廣仙一節於民事訴訟中仍須再次
    認定。是被告抗辯原告此項證明所依據之文件多為私文書，
    未經證明為真正，復上開戶政事務所更正原告登記之依據亦
    非民事確認曾廣仙與原告間有親子關係存在之判決，而僅為
    上開由他人自訴曾廣仙偽造文書而判決無罪之刑事判決，民
    事判決是否同刑事判決之認定猶未可知，故認原告仍無法證
    明其為有權受領之人等語，尚非無據。復自頃刻原告與胡之
    清間尚另案繫屬有確認系爭遺囑真正及確認繼承人資格之訴
    之具體事實以觀，系爭遺囑究否真正以及原告是否為繼承人
    一事尚且需民事法院調查決之，自難期待被告以原告所提之
    上開證據資料即可認定何人為有權受領系爭租金之人，且被
    告業已向胡之潔表示此一爭議情事並請原告依法提示系爭遺
    囑以確定真正，此亦有存證信函在卷可稽，惟原告遲不提出
    查驗系爭遺囑之真正，可認被告已窮盡其調查之能事。況縱
    認被告未就系爭遺囑、出生證明之真正進一步調查而逕對胡
    之清清償為有過失，惟揆諸上揭最高法院92年台上字第1295
    號判決意旨，被告信賴上開稅捐通知書、土地登記謄本、民
    事法院判決等證據而為清償，縱為有過失，仍屬善意清償之
    人，其清償自不失其效力。
 ３.綜上，倘系爭遺囑非真，則原告基於遺囑執行人地位請求被
    告給付系爭租金及不當得利，尚屬無據甚明，反之，縱系爭
    遺囑為真，則因認被告已善意將系爭租金給付於債權之準占
    有人胡之潔，而生清償之效力，則原告請求被告再行給付系
    爭租金及不當得利，亦屬無據。故可認原告先位聲明尚屬無
    據，並無可採。又雖原告另聲請本院傳訊當時見證系爭遺囑
    作成之見證人陳傳岳律師為證，惟參酌訊問陳傳岳與否與本
    件判決認定之結果業已不生影響，已如上述，而系爭遺囑成
    立時間距今已逾20年之久，證人記憶是否可憑尚非無疑，又
    系爭遺囑上亦無其作為見證人之簽名，亦尚難藉由證人之片
    面之詞即得證系爭遺囑之真正，故本院認應無訊問之必要，
    併此敘明。
  (三)原告備位聲明部分乃基於其為曾廣仙之繼承人地位，起訴請
    求被告將系爭租金及不當得利返還予原告與胡之潔，惟經被
    告否認之，經查：
 １.按公同共有物被一部公同共有人為處分行為時，需得處分行
    為人以外之公同共有人全體同意，始得起訴，最高法院32年
    台上字第115 號判例可資參照。
 ２.本件原告雖主張立於曾廣仙繼承人地位請求被告將系爭租金
    及不當得利給付於曾廣仙全體繼承人即原告及胡之潔，惟依
    原告所提出之法務部調查局DNA 鑑識實驗室鑑定書99年2 月
    25日調科肆字第09900073200 號鑑定結果顯示：依據遺傳法
    則，經計算胡之玉與胡之潔間為手足之機率有99.91 ％以上
    ，而胡之玉與胡之清間為手足之機率有88.88 ％以上，胡之
    潔與胡之清間為手足之機率有99.59 ％以上，基於主張同一
    生父之前提下，依上述數值研判，不能排除胡之玉、胡之潔
    、胡之清等人有可能存在同生母之手足關係等語，復參酌胡
    之潔確為曾廣仙之繼承人，為兩造所不爭執，則以上開鑑定
    報告之認定結果，應認曾廣仙之繼承人至少已有原告胡之清
    、訴外人胡之潔與胡之玉等3 人。本件原告主張因繼承遺產
    一部為胡之潔所處分，故無須得其同意即可起訴，固非無據
    ，惟原告亦自承胡之玉業已向其明確表示拒絕同為本件原告
    之意，揆諸上揭說明，應認本件備位聲明部分，原告顯有當
    事人不適格之欠缺，得不經言詞辯論程序，逕予駁回。
 ３.此外，就原告備位聲明部分，雖經本院認定曾廣仙之繼承人
    非僅胡之潔1 人，惟被告向胡之潔善意清償之行為，仍生清
    償之效力，已如上述，故縱本件原告此部分之聲明尚無當事
    人不適格之欠缺，其主張仍屬無據，自無可採，併此敘明。
  (四)另原告先位及備位聲明主張系爭土地租金及不當得利之金額
    計算部分，係依系爭租約就曾廣仙所分管部分土地計算系爭
    租金及不當得利，惟被告抗辯因系爭大溪土地原係由被告及
    曾廣仙共有，應有部分各為二分之一，為計租方便，自始即
    已合意改按共有土地應有部分二分之一計付租金，且歷年均
    經原出租人曾廣仙收受。胡之潔繼承系爭土地租賃權後，亦
    沿用如前之合意計租，胡之潔已收有按照上開計算方式之共
    6 年之租金等語，經查：兩造所計算之系爭租金及相當於租
    金之不當得利確有些許出入，此乃因曾廣仙所分管之土地面
    積多於其應有部分面積所致，惟觀被告所提出經胡之潔簽收
    之租金收據2 紙、曾廣仙於89年5 月4 日至92年5 月3 日依
    系爭土地應有部分二分之一計算租金收取之資料6 紙等情並
    參酌原告對於曾廣仙在世時租金都是由曾廣仙所收取一事並
    不爭執等語，可知被告所辯尚非無據。復衡諸常情，曾廣仙
    雖分管之土地面積較多，但其應有部分仍僅有二分之一，故
    其與被告依照應有部分二分之一之標準收取租金，亦未與常
    情相悖，堪信為真實。又原告對於被告已依應有部分二分之
    一之標準計算租金且已全數給付與胡之潔一事亦不爭執，復
    被告此一給付行為業生清償效力已如上述，則原告於先位聲
    明或備位聲明請求被告給付依系爭租約計算之系爭租金及不
    當得利金額，亦屬無據，自非可採。
五、從而，原告依據租賃關係及不當得利關係請求被告給付系爭
    租金及不當得利之金額共5,572,333 元，其先位聲明與備位
    聲明均無理由，不應准許，應予駁回，則其假執行之聲請，
    亦失所附麗，併予駁回。
六、本件事證已臻明確，兩造其餘攻擊防禦方法，於本判決結果
    不生影響，爰不一一論述，併此敘明。
七、據上論結，原告之訴無理由，依據民事訴訟法第78條之規定
    ，判決如主文。
中    華    民    國    99    年    6     月    18   日
                  民事第一庭    法  官   陳婉玉
以上正本係照原本作成
如對本判決上訴，須於判決送達後20日內向本院提出上訴狀
中    華    民    國    99    年    6     月    21    日
                                書記官   利冠蔚

司法院資訊處製作；財團法人民間司法改革基金會備份。
